臺灣高等法院臺南分院刑事判決　　　 96年度交上易字第396號
上　訴　人　臺灣臺南地方法院檢察署檢察官
被　　　告　甲○○
選任辯護人　焦文城　律師
　　　　　　施秉慧　律師
上列上訴人因被告過失致死案件，不服臺灣臺南地方法院95年度
交訴字第162號中華民國96年4月27日第一審判決（起訴案號：臺
灣臺南地方法院檢察署95年度偵字第7684號），提起上訴，本院
判決如下：
    主  文
上訴駁回。
    理  由
一、公訴意旨略以：被告甲○○於民國94年6月1日上午9時5分許
    ，騎乘車牌號碼ZAC-486號輕機車（下稱Z車）沿臺南縣西港
    鄉○○路臺19線由南往北方向行駛，至該路段127.1公里處
    與安全島缺口無號誌之交岔路口時，原應注意車前狀況，隨
    時採取必要安全措施，且汽車行駛至無號誌之交岔路口時，
    應減速慢行，作隨時停車之準備，而依當時情形為陰天，日
    間有自然光線，路面乾燥、無缺陷、無障礙物、視距良好，
    並無不能注意之情事，竟疏於注意車前狀況亦未減速慢行即
    貿然行駛穿越交岔路口，適吳金龍騎乘車牌號碼YKW-323號
    重機車（下稱Y車）自路旁起駛欲由東往西方向穿越臺19線
    馬路，被告甲○○騎乘之上開輕機車右側車身即與吳金龍騎
    乘之上開重機車前車頭發生碰撞，2人均人車倒地，被告何
    楹如受有左上臂挫傷、右手肘擦傷之傷害（此過失傷害部分
    未據告訴），吳金龍則受有頭左側大腦內出血併昏迷之傷害
    ，經緊急送往佳里綜合醫院急救並轉送國立成功大學附設醫
    院診療，仍於94年6月6日晚上9時20分許宣告不治死亡，因
    認被告甲○○涉犯刑法第276條第1項之過失致死罪嫌。
二、按「被告以外之人於審判外之陳述，雖不符前4條之規定，
    而經當事人於審判程序同意作為證據，法院審酌該言詞陳述
    或書面陳述作成時之情況，認為適當者，亦得為證據。」刑
    事訴訟法第159條之5第1項定有明文。查與本案相關之證人
    於警詢及檢察官偵查中之證述，雖均係被告以外之人於審判
    外之陳述，惟檢察官、被告及辯護人於本院準備及審判程序
    同意作為證據，且該等供述證據係由職司犯罪調查、偵查之
    警方及檢察官依法定正當程序作成，查無何非出於自由意志
    之不法情況，本院審酌上情認屬適當，依上開規定，自得為
    證據；另臺灣臺南地方法院檢察署檢察官督同檢驗員相驗屍
    體之相驗筆錄、驗斷書、相驗屍體證明書及相驗照片，機車
    之勘驗筆錄，財團法人奇美醫院診斷證明書，道路交通事故
    現場圖、道路交通事故調查報告表(一)、(二)，警察蒐證之現場
    照片等證據，經查該等文書並無何故意登載不實之顯不可信
    情況，依刑事訴訟法第159條之4、之5之規定亦得採為證據
    ，均合先敘明。
三、公訴人認被告涉犯前揭犯行，係以道路交通事故現場圖、現
    場相片、診斷證明書、相驗屍體證明書、驗斷書、勘察報告
    、台灣省台南區車輛行車事故鑑定委員會鑑定意見書、台灣
    省車輛行車事故覆議鑑定委員會覆議意見書、被告偵查中之
    供述為主要論據。
四、按犯罪事實應依證據認定之，無證據不得認定犯罪事實；又
    不能證明被告犯罪，應諭知無罪之判決，刑事訴訟法第154
    條第2項、第301條第1項分別定有明文。次按告訴人之告訴
    ，係以使被告受刑事訴追為目的，是其陳述是否與事實相符
    ，仍應調查其他證據以資審認；又認定犯罪事實之證據，係
    指得以認定被告確有犯罪行為之積極證據而言，該項證據自
    須適合於被告犯罪事實認定，始得採為斷罪資料，如未能發
    現相當證據，或證據不足以證明，自不能以推測或擬制之方
    法，為裁判基礎。苟積極證據不足為不利於被告事實之認定
    時，即應為有利於被告之認定，更不必有何有利之證據（最
    高法院52年台上字第1300號、29年度上字第3105號、30年上
    字第816號、40年臺上字第86號判例意旨參照）。次按檢察
    官就被告犯罪事實，應負舉證責任，並指出證明之方法，刑
    事訴訟法第161條第1項定有明文。因此被告並無自證己罪之
    義務，此乃無罪推定之原則。是檢察官對於起訴之犯罪事實
    ，應負提出證據及說服之實質舉證責任。倘其所提出之證據
    ，不足為被告有罪之積極證明，或其指出證明之方法，無從
    說服法院以形成被告有罪之心證，基於無罪推定之原則，自
    應為被告無罪判決之諭知（最高法院92年台上字第128號判
    例意旨參照）。再認定犯罪事實所憑之證據，雖不以直接證
    據為限，間接證據亦包括在內，然而無論直接或間接證據，
    其為訴訟上之證明，均須達於通常一般之人均不致於有所懷
    疑，而得確信其為真實之程度，始得據為有罪之認定，若其
    關於被告是否犯罪之證明未達此程度，而有合理性懷疑之存
    在，致使無從形成有罪之確定，根據「罪證有疑，利於被告
    」之證據法則，即不得遽為不利被告之認定（最高法院76年
    台上字第4986號判例意旨參照）。
五、訊據被告固坦承有於94年6月1日上午9時5分許，騎乘Z車，
    行經臺南縣西港鄉○○路臺19線127.1公里處安全島缺口時
    ，遭吳金龍騎乘Y車撞及其機車右後方之事實，惟堅詞否認
    有何過失致人於死之犯行，辯稱事故地點之路口未設有交通
    號誌，亦非交叉路口，伊車行方向，係自南向北行駛於省道
    之直行車輛，而吳金龍除於穿越道路未靠右行駛外，且碰撞
    伊所乘機車右後側排氣管位置，非其視線範圍內，無法注意
    其在車後之行車動態。又台灣省台南區車輛行車事故鑑定委
    員會及台灣省車輛行車事故覆議鑑定委員會所為鑑定並無法
    判定吳金龍究竟是駕車起駛未讓行進中車輛先行，抑或偏左
    行駛，變換車道未注意安全距離或路右駛出左轉，又肇事路
    口並非交岔路口，且係車後被撞，故各該鑑定認定伊有肇事
    次因並不可採等語。經查：
(一)、被告所有之Z車於96年6月9日經台南縣警察局刑警隊勘察結
    果，該車右側腳板下方有破損之情形，上未發現有油漆擦痕
    ；右側風扇護蓋破損，上有疑似橡膠黑色擦痕；排氣管隔熱
    板上方發現一硬物撞擊凹痕、側面發現有疑似另擦撞轉移之
    綠色油漆及上下方向之磨擦痕，排氣管上方有兩處磨擦痕，
    有該局吳金龍車禍死亡案現場勘察採證報告【下稱採證報告
    】在卷可參（見相驗卷A第87頁），自報告所附編號5-8照片
    所示（見相驗卷A第94、95頁），該車右側腳板下方之車體
    塑膠板上清晰可見無數之刮擦痕跡，而多數痕跡長短、新舊
    及深淺均呈不一，惟未發現有油漆擦痕等情，參以檢察官94
    年6月7日勘驗發現Y車死者騎乘之機車，前車輪有偏移，機
    車車頭下左側面板有明顯新擦痕等情，有勘驗筆錄在卷可參
    （見相驗卷A第59頁），及上揭勘察採證報告分析研判二亦
    載「經檢視Y車外觀，未發現有遭直接撞擊之痕跡，但於前
    輪左側發現多處擦磨及生鏽痕跡，且前菜籃有扭曲變形之情
    形，不排除該機車係車頭發生擦撞造成上述損壞，並導致該
    機車傾倒滑行。」等語（見相驗卷A第88頁），則本件車禍
    被告Z車之撞擊點是否係該車右側腳踏板下方，即有疑問。
    蓋Y車前輪撞及Z車，衡情Y車輪胎或車體烤漆會因擦撞而有
    轉移至Z車之車體上之可能，經現場勘察結果發現此類跡證
    均呈現在Z車風扇護蓋及排氣管隔熱板附近（見相驗卷A第
    102-105、108、109頁），而非出現在右側腳踏板下方之塑
    膠車體，惟該處有無數之刮擦痕跡，多數痕跡長短、新舊及
    深淺均呈不一，一如前述，顯見該處非本件車禍之撞擊處，
    從而，上開卷附採證報告分析研判所認「經檢視Z車，發現
    該機車左側以磨擦痕較多，右側車體則有破損之情形，不排
    除該機車係遭人從右側撞擊腳踏板右側」乙節，尚非可採。
    互核上揭Z車勘察情狀所顯示之右側風扇護蓋破損，上有
    疑似橡膠黑色擦痕【呈圓形狀】；排氣管隔熱板上方發現
    一硬物撞擊凹痕、側面發現有疑似另擦撞轉移之綠色油漆及
    上下方向之磨擦痕，排氣管上方有兩處磨擦痕【呈東南朝西
    北走向之二點水滴狀】等情，比對Y車輪圈左側發現因擦
    撞而遺留之鐵屑及產生之生鏽情形，另於碟煞盤上亦發現因
    擦撞而產生生鏽之情形，有卷附上開採證報告可參（見本院
    卷第88、114-116頁）；前車輪有偏移，機車車頭下左側
    面板有明顯新擦痕等情，有上揭檢察官勘驗筆錄可憑，故Z
    車顯係右側風扇護蓋先遭受Y車前輪撞擊破損，Y車之前輪胎
    並在Z車右側風扇護蓋左上方留下疑似橡膠黑色擦痕，進而
    因兩車互相牽引，致Y車輪圈左側、碟煞盤、車頭下左側面
    板後拉，刮擦Z車排氣管隔熱板附近處，致該板上方被撞凹
    陷，並因而於其側面留有疑似擦撞轉移之綠色油漆，及排氣
    管上方留有二點水滴狀磨擦痕，應足認定。
(二)、本件卷附道路交通事故現場圖（見相驗卷A第6頁）所示，肇
    事現場留有自內外側快車道線（內側快車道禁行機車）起，
    以東南朝西北走向至內側快車道接近安全島缺口中線為止，
    共有長3公尺之刮地痕，參以上述Z車係遭受Y車前輪撞擊右
    側風扇護蓋破損，兩車互相牽引，Y車輪圈左側、碟煞盤、
    車頭再刮擦Z車排氣管隔熱板等情，顯見兩車之行向應屬相
    同即Z車在Y車之前由南向北行駛，故Y車不可能自路右起駛
    由東往西穿越道路甚明，至於被害人吳金龍係在肇事地點即
    台南縣西港鄉衛生所附近由路邊駛入車道欲行左轉，抑或已
    在車道上行駛一段距離而偏左行駛，並無法查證，因被害人
    已死亡，且被告一再供稱不知被害人行駛方向僅知道其機車
    後面被撞等語（見原審卷第97頁），惟據現場刮地痕及Z車
    受撞位置係在機車之右後方觀之，可以確定被害人所騎Y車
    係撞及Z車右後側無誤。從而，被害人車後之不當駕駛行為
    ，被告並無法預見，難以採取避免碰撞之安全措施，自非可
    歸責被告未依道路交通安全規則第94條第3項規定注意車前
    狀況。
(三)、本件卷附道路交通事故現場圖、現場照片所示，肇事現場係
    臺南縣西港鄉○○路臺19線127.1公里安全島缺口，該處並
    無東西向道路，安全島缺口東側係台南縣西港鄉衛生所，西
    側係郵局，另本件道路交通事故調查報告表（一）（見相驗
    卷A第7頁）內載道路型態14直路，再參以本件肇事當時有
    效之道路交通安全規則第102條第1項第2款規定關於汽車行
    駛至交岔路口，其行進、轉彎之規定，亦明確規定交岔路有
    支、幹線；少、多線道之分，故本件肇事地點係直路上之安
    全島缺口，橫向並無道路，其道路型態即非交岔路口，殆無
    疑義。
(四)、本件送台灣省台南區車輛行車事故鑑定委員會鑑定結果略謂
    ：如吳金龍作起駛時發生撞及，則吳金龍無照駕駛普通重型
    機器腳踏車，起駛未讓行進中車輛先行，為肇事主因；甲○
    ○駕駛普通輕型機器腳踏車，未注意車前狀況，為肇事次因
    （見相驗卷B第12頁）。再送台灣省車輛行車事故覆議鑑定
    委員會覆議意見略謂：吳金龍駕駛重型機車，由路右駛出左
    轉，未讓行進中車輛先行，為肇事主因（無照駕車，有違規
    定）；甲○○駕駛輕機車，行經無號誌交岔路口，未減速慢
    行且未充分注意車前狀況，為肇事次因（見相驗卷B第43頁
    ）。基於前述(甲)Y車非自路右起駛由東往西穿越道路；(乙)Y車
    係撞及Z車右後側風扇護蓋；(丙)本件肇事地點非交岔路口各
    節之認定，故上揭鑑定委員會對於被告責任之鑑定結果，尚
    非可採。
六、綜上，公訴人既無法舉證證明被告確有本案之罪行，此外復
    查無其他積極證據證明被告確有公訴人所指之犯行，則依前
    揭法條及判例意旨，應認不能證明被告犯罪，原判決因之對
    被告為無罪之判決，本院經核並無違誤，上訴人仍執陳詞指
    摘原判決不當，為無理由，應駁回其上訴。
據上論斷，應依刑事訴訟法第368條，判決如主文。
本案經檢察官邱克斌到庭執行職務。
中　　華　　民　　國　　96　　年　　10　　月　　18　　日
                  刑事第二庭    審判長法　官  葉居正
                                      法　官  郭千黛
                                      法　官  洪碧雀
以上正本證明與原本無異。
不得上訴。
　　　　　　　　　　　　　　　　　　　書記官  李梅菊
中　　華　　民　　國　　96　　年　　10　　月　　18　　日
